---
title: "Veřejná data v R"
subtitle: "Workshop pro analytiky"
author: srpen 2024
format: 
  revealjs:
    theme: [default, custom.scss]
    mathjax: null
    slide-level: 3
    progress: false
    preview-links: true
execute:
    echo: true
  
editor: visual
---

```{r, echo=FALSE}
library(dplyr)
library(czso)
library(statnipokladna)
library(gt)
```


# Cíle

- zorientovat se ve zdrojích dat
- pochopit, jak je dostáváme do R
- naučit se s nimi pracovat na příkladu statistik a fiskálních dat

---

## Veřejná data: proč v R

- strojově čitelná data pro analýzu rovnou v R
- reprodukovatelný postup
- automatizace
- update při každém spuštění

Ale pozor:

- online zdroj se může změnit/zmizet
- tedy: třeba zaznamenávat, zachytit i data
- reprodukovatelnost vs. automatizace


## Veřejná data: jak

- API (služba, která vydává data na požádání)
- soubory
- výjimečně specifické služby (geocoding)

R (balíček) jako rozhraní pro přístup k API nebo datovým sadám

## Veřejná data: co

- jaké informace: katalog + datové sady
- jaká data: data + číselníky
- obsah: typicky statistiky a standardizované datové sady
- od koho: statistické úřady, mezinárodní organizace, státy obecně, NGOs
- forma: tabulky v long formátu
---

### Logika načítání dat z API nebo souborů

1. Balík postytuje přístup ke katalogu. Tam hledej požadovanou položku, zachyť její ID
1. Načti data podle ID, dostaneš data.frame. Balík se stará o to, odkud se data berou
1. U některých zdrojů lze rovnou filtrovat nebo poslat SQL dotaz
1. Některé zdroje/balíky umožňují vyžádat rovnou "rozklíčované" číselníky
1. Podle potřeby se (ne)starej o to, kde se skladují mezivýstupy
1. Stáhni a napoj číselníky

### Míra kontroly dle potřeby

```{mermaid}
%%| echo: FALSE

flowchart LR
    A[Table ID] -->|"sp_get_table()"| B(Data frame)
    A[Table ID] -->|"sp_get_table(dest_dir = '~/data')"| M(ZIP file)
    A[Table ID] -->|"sp_get_table(dest_dir = 'data')"| N(ZIP file)
    M --> O(CSV file)
    N --> P(CSV file)
    O --> B
    P --> B
    A --> |"sp_get_dataset_url()"| C(URL)
    C --> |"sp_get_dataset(url)"| H(ZIP file)
    C --> |"sp_get_dataset(url, dest_dir = 'data')"| F(ZIP file)
    C --> |"sp_get_dataset(url, dest_dir = '~/data')"| I(ZIP file)
    H --> |"sp_get_table_file()"| X(cesta k CSV)
    F --> |"sp_get_table_file()"| Y(cesta k CSV)
    I --> |"sp_get_table_file()"| Z(cesta k CSV)
    X --> |"sp_load_table()"| B
    Y --> |"sp_load_table()"| B
    Z --> |"sp_load_table()"| B
```

---

# Příklad: katalog ČSÚ

```{r}
#| results: 'asis'
library(czso)
czso_get_catalogue() |> head() |> gt::gt()
```

## Přehledněji

```{r}
czso_get_catalogue() |> head() |> select(title, dataset_id) |> gt()
```

## Prohledáme katalog

```{r}
czsokat <- czso_get_catalogue()
czso_filter_catalogue(czsokat, c("obce", "obyvatel", "2023")) |> 
  select(title, dataset_id, description) |> t()
```


## Načteme si data ČSÚ

```{r}
czso_get_table("130141r24")
```


## Načteme číselník

```{r}
czso_get_codelist(43)
```

### Číselník vazeb

```{r}
czso_get_catalogue(c("vazba", "orp", "obec")) |> select(title, dataset_id)
```


```{r}
czso_get_codelist("cis43vaz65")
```


## Bonus: struktura území

```{r}
czso_get_catalogue(search_terms = c("struktura", "území")) |> select(title, dataset_id)
```


```{r}
czso_get_table("struktura_uzemi_cr")
```


---

# Otázka

> Jak se liší příjmy obcí s RP z daně za nemovitostí v jednotlivých krajích?

---

## Státní pokladna: katalog

```{r}
library(statnipokladna)
statnipokladna::sp_datasets
```

---

```{r}
statnipokladna::sp_tables
```
## Načteme rozpočty obcí

```{r}
rozp_obce <- sp_get_table("budget-local", year = 2023, dest_dir = "data-input/sp")
```

```{r}
dim(rozp_obce)
```


```{r}
colnames(rozp_obce)
```

```{r}
head(rozp_obce)
```

## Jdeme na kód

<https://github.com/petrbouchal/analytici-r-publicdata>

<https://github.com/petrbouchal/analytici-r-publicdata/archive/refs/heads/main.zip>

## Dodatečné úkoly:

- vyrobte mapu!
- udělejte totéž pro státy EU

## Balíky na veřejná data

- eurostat (viz i [klikací katalog](https://ec.europa.eu/eurostat/web/main/data/database))
- wbdata: Světová banka
- oecd: OECD
- giscoR: oficiální evropská geodata území
- WDI: část data Světové banky
- statistické úřady po světě: viz [CRAN Task View](https://cran.r-project.org/web/views/OfficialStatistics.html#access)

### Česká data

- RCzechia, CzechData
- statnipokladna
- czso
- vsezved: rejstříky a seznamy škol
- hlidacr: data Hlídače státu
- pragr: geodata o Praze
- ispv: Informační systém o průměrném výdělku ("Trexima")

Viz též 
- https://github.com/kokes/knod
- https://github.com/kokes/od

### Pomůcky

- countrycode
- nuts
- regions

# Otázky? Tipy? Nápady?

---


